臺灣高等法院刑事判決
110年度上訴字第774號
上  訴  人  
即  被  告  林崇文




選任辯護人  林君鴻律師
            林育瑄律師
上  訴  人  
即  被  告  陳威銘




選任辯護人  陳詩文律師
            林羿樺律師
            劉宜昇律師
上列上訴人等因詐欺等案件，不服臺灣新竹地方法院109年度訴
字第334號，中華民國109年12月17日第一審判決（起訴案號：臺
灣新竹地方檢察署108年度偵字第9079號、109年度偵字第509、1
930號），提起上訴，本院判決如下：
    主  文
原判決關於林崇文、陳威銘有罪部分所處罪刑(含定執行刑及沒
收)均撤銷。
林崇文犯三人以上共同冒用公務員名義詐欺取財罪，處有期徒刑
壹年貳月。又犯三人以上共同冒用公務員名義詐欺取財罪，處有
期徒刑壹年壹月。應執行有期徒刑壹年肆月。
陳威銘犯三人以上共同冒用公務員名義詐欺取財罪，處有期徒刑
玖月。又犯三人以上共同冒用公務員名義詐欺取財罪，處有期徒
刑柒月。應執行有期徒刑拾月。
扣案民國107年10月2日偽造之「台北地檢署公證科收據」公文書
上偽造之「臺灣臺北地方法院檢察署印」及「檢察官黃敏昌」公
印文各壹枚均沒收。
    事  實
一、林崇文、陳威銘自107年10月間起，加入劉明展(所涉本件加
    重詐欺等犯行，業經原審法院判處罪刑，定應執行有期徒刑
    3年10月確定)所屬某詐騙集團，擔任「車手」工作，劉明展
    擔任「車手頭」。嗣林崇文、陳威銘與劉明展及其所屬詐騙
    集團成員分別為下列犯行：
(一)林崇文、陳威銘與劉明展及其所屬詐騙集團成員共同基於三
    人以上冒用公務員名義詐欺取財、行使偽造公文書之犯意聯
    絡，由該詐騙集團某成員事先於不詳時、地偽造「台北地檢
    署公證科收據」公文書，並蓋用「檢察官黃敏昌」之印文、
    「臺灣臺北地方法院檢察署印」公印文。並由該詐騙集團成
    員自107年10月2日起冒充「王志成科長」等公務員去電羅仁
    鏡，佯稱如附表編號1「受騙過程」欄所示：前因盜領健保
    費致帳戶被凍結而繳交之新台幣(下同)22萬元公證金不夠，
    檢察官被收押，需要350萬元現金云云等言詞，致羅仁鏡陷
    於錯誤，依指示分別於附表一編號1所示時間、地點，交付
    如附表編號1所示金額予依上游劉明展指示冒充公務員前往
    取款之詐騙集團車手林崇文、陳威銘，並由其等於附表編號
    1所示時間、地點，將偽造之「台北地檢署公證科收據」公
    文書交予羅仁鏡而行使之，藉此向羅仁鏡詐取現金，足生損
    害於司法機關對外行使公文書之正確性、司法公信力及羅仁
    鏡。
(二)林崇文、陳威銘與劉明展及其所屬詐騙集團成員共同基於三
    人以上冒用公務員名義詐欺取財之犯意聯絡，由該詐騙集團
    成員自107年10月24日上午9時許起去電羅仁鏡，佯稱如附表
    編號2「受騙過程」欄所示：保證金仍不足云云等言詞，致
    羅仁鏡陷於錯誤，再依指示分別於附表編號2所示時間、地
    點，交付如附表編號2所示金額予依上游劉明展指示冒充公
    務員前往取款之詐騙集團車手林崇文、陳威銘。林崇文、陳
    威銘於附表編號1、2所示當日取得贓款後，再由林崇文分別
    將詐騙贓款繳交予上游劉明展，以領取各1萬元之報酬、陳
    威銘則領得5,000元報酬。嗣羅仁鏡發現遭騙而報警，經採
    集上開偽造公文書上之指紋送驗比對，始循線查獲上情。
二、案經羅仁鏡訴由新北市政府警察局土城分局報告臺灣新北地
    方檢察署呈請臺灣高等檢察署移轉臺灣新竹地方檢察署檢察
    官偵查，暨屏東縣政府警察局移送臺灣新竹地方檢察署檢察
    官偵查後起訴。
    理  由
壹、程序部分：
一、本院審理範圍：
　　上訴人即被告林崇文、陳威銘(下稱被告2人)因涉犯起訴書
    所載附表編號(一)至(四)所示之刑法第339條之4第1項第1款
    、第2款之三人以上共同冒用公務員名義犯詐欺取財等罪嫌
    ，嗣經原審審理後，就起訴書所載附表編號(一)、(三)所示
    (即原判決附表一編號一、二所示)部分，認犯罪事證明確，
    而判處罪刑，至起訴書所載附表編號(二)、(四)所示(即原
    判決附表二編號一、二所示)部分，因無證據證明被告2人涉
    犯此部分事實，就此部分為被告2人無罪之諭知，本件因檢
    察官就上開無罪部分並未提起上訴而確定，僅被告2人就原
    審判決有罪部分(即原判決附表一編號一、二所示部分)提起
    上訴，是本件本院審理範圍，僅限於原審諭知被告2人有罪
    部分(即原判決附表一編號一、二所示部分)，合先敘明。　
二、證據能力部分：
(一)按被告以外之人（包括證人、鑑定人、告訴人、被害人及共
    同被告等）於審判外之陳述雖不符刑事訴訟法第159條之1至
    之4等四條之規定，然經當事人於審判程序同意作為證據，
    法院審酌該言詞陳述或書面陳述作成時之情況，認為適當者
    ，亦得為證據；當事人、代理人或辯護人於法院調查證據時
    ，知有刑事訴訟法第159條第1項不得為證據之情形，而未於
    言詞辯論終結前聲明異議者，視為有前項之同意，同法第15
    9條之5定有明文。立法意旨在於傳聞證據未經當事人之反對
    詰問予以核實，原則上先予排除。惟若當事人已放棄反對詰
    問權，於審判程序中表明同意該等傳聞證據可作為證據；或
    於言詞辯論終結前未聲明異議，基於尊重當事人對傳聞證據
    之處分權，及證據資料愈豐富，愈有助於真實發見之理念，
    且強化言詞辯論主義，使訴訟程序得以順暢進行，上開傳聞
    證據亦均具有證據能力。查本件如上所述外，以下所引用之
    被告以外之人於審判外之供述證據，檢察官、被告2人及其
    等辯護人於本院準備程序及審判程序時對其證據能力均表示
    沒有意見（見本院卷第305至306、341至343頁)，且迄至言
    詞辯論終結前均未聲明異議，而本院審酌上開供述證據資料
    製作時之情況，無不當取供及證明力明顯過低之瑕疵，認以
    之作為證據應屬適當，揆諸前開規定，本院亦認為均應有證
    據能力。
(二)另本院以下援引之其餘非供述證據資料，檢察官、被告2人
    及其等辯護人於本院準備程序及審判程序時對其證據能力均
    表示沒有意見（見本院卷第306至310、343至350頁)，且其
    中關於刑事訴訟法第164條第2項規定，證物如為文書部分，
    係屬證物範圍。該等可為證據之文書，已經依法踐行調查證
    據之程序，即提示或告以要旨，自具有證據能力，併此敘明
    。
貳、實體部分：
一、認定事實所憑之證據及理由：
(一)上揭事實，業據被告2人於本院準備程序及審判程序均坦承
    不諱(見本院卷第304、310、341、351至352頁），核與證人
    即告訴人羅仁鏡於警詢、偵查中證述遭詐騙過程大致相符(
    見臺灣新竹地方檢察署108年度偵字第22216號偵卷【下稱第
    22216號偵卷】第45至49、119至120頁)，並據證人即同案被
    告劉明展於警詢、偵查及原審審理中證述、證人即地政事務
    所秘書溫安妤、證人即計程車司機解義文、吳進生於警詢中
    證述明確（見臺灣新竹地方檢察署108年度偵字第9079號偵
    卷【下稱第9079號偵卷】第27至38、81至85、95至97頁，臺
    灣新竹地方檢察署108年度偵字第7721號偵卷【下稱第7721
    號偵卷】第4至13、84至85頁，第22216偵卷第52至59頁，原
    審卷第174、177至182、327、353頁）；而被告2人參與犯罪
    組織部分，亦據證人羅仁鏡於偵查中到庭證述明確(見第222
    16號偵卷第119至120頁)；此外，復有內政部警政署反詐騙
    案件紀錄表（見第22216號偵卷第60頁）、羅仁鏡之子羅亦
    琮之郵局帳號0000000000000號帳戶、聯邦商業銀行帳號000
    000000000號帳戶存摺封面暨交易明細（見第22216偵卷第61
    至63頁）、證人羅仁鏡之子羅亦琮名下房屋所有權設定抵押
    資料、民間公證人詹孟龍事務所公證書、借貸約定書、羅亦
    琮名下土地之土地登記謄本（見第22216號偵卷第67至76頁
    ）、新北市政府警察局土城分局勘察採證同意書、證物清單
    、刑事案件證物採驗紀錄表（見第22216偵卷第79-80、82-8
    3頁）、內政部警政署刑事警察局108年3月27日刑紋第00000
    00000號鑑定書（附表一編號1所示扣案偽造公文書上編號2-
    1、2-2指紋，經鑑定與被告林崇文指紋卡之左拇指、右拇指
    指紋相符，見第22216號偵卷第77至78頁）、偽造之107年10
    月2日「台北地檢署公證科收據」、信封袋、牛皮紙袋等照
    片（見第22216號偵卷第87至90頁）、新北市政府警察局土
    城分局刑案現場勘察報告（見第22216號偵卷第85至101頁）
    、超商及路口監視器畫面翻拍照片（見第22216號偵卷第107
    至108頁）等在卷可稽，是被告2人上揭任意性自白確與事實
    相符，均堪採信。
(二)從而，本件事證明確，被告2人上開犯行，均堪認定，應予
    分別依法論科。
二、論罪及刑之減輕部分：
(一)按組織犯罪防制條例所稱犯罪組織，指3人以上以實施強暴
    、脅迫、詐術、恐嚇為手段或最重本刑逾5年有期徒刑之刑
    之罪，所組成具有持續性或牟利性之有結構性組織。前項有
    結構性組織，指非為立即實施犯罪而隨意組成，不以具有名
    稱、規約、儀式、固定處所、成員持續參與或分工明確為必
    要，組織犯罪防制條例第2條定有明文。經查，被告2人於10
    7年10月間起，即加入同案被告劉明展所屬之本案詐騙集團
    ，被告2人擔任「車手」工作（對被害人收取贓款），劉明
    展則擔任「車手頭」工作（負責向車手收取贓款），經由擔
    任「車手頭」工作（負責聯繫、監控車手）劉明展之聯繫，
    向擔任「車手」工作（收取贓款）之被告2人取款，並約定
    「車手」成員可獲得報酬。本案由詐欺集團不詳成員冒以臺
    灣臺北地方法院檢察署「王志成科長」等公務員，多次電洽
    告訴人，佯稱告訴人前因盜領健保費致帳戶被凍結而繳交之
    22萬元公證金不夠，檢察官被收押，需要350萬元現金云云
    ，致告訴人陷於錯誤，依詐騙集團成員指示，分別於附表編
    號1、2所示時間、地點，交付如附表編號1、2所示金額予依
    上游劉明展指示冒充公務員前往取款之本案詐騙集團車手即
    被告2人，被告2人於附表編號1、2所示當日取得贓款後，再
    推由被告林崇文分別將詐騙贓款繳交予上游劉明展，以領取
    各1萬元之報酬、被告陳威銘則領得5,000元之報酬，此業據
    被告2人供明在卷，並據證人即同案被告劉明展於警詢、偵
    查及原審審理中證述明確，已如前述，該集團內部分工，顯
    係先由集團成員向告訴人行騙，被告2人再依上游即詐騙集
    團成員劉明展指示前往指定地點，向告訴人收取款項，再推
    由被告林崇文將所詐騙贓款繳交予上游劉明展，被告2人藉
    此可取得報酬，足見該集團應屬具持續性之組織體，並有分
    工、聯繫、分享報酬之完整結構，非為立即實施犯罪而隨機
    組成，是依被告2人加入本案詐欺集團之期間、集團成員之
    分工、報酬之計算方式、遂行詐欺犯行之獲利等節，堪認本
    案被告所加入之詐欺集團係以實施詐術為手段，具有持續性
    或牟利性之結構性組織，而該當於組織犯罪防制條例第2條
    第1項所稱之犯罪組織。
(二)次按105年12月28日修正公布，並於106年6月28日生效施行
    之洗錢防制法將針對特定犯罪所得之處置、分層化及整合等
    動態過程，皆納為洗錢行為，並分別對應為該法第2 條第1
    款、第2 款及第3 款之規定，其中該條第2 款規定「掩飾或
    隱匿特定犯罪所得之本質、來源、去向、所在、所有權、處
    分權或其他權益者」之洗錢行為，係指掩飾或隱匿犯特定犯
    罪所得金流軌跡，以消除特定犯罪所得之不法可追溯性而阻
    止司法追查而言。故而，倘行為人知悉係充作存匯特定犯罪
    不法所得贓款之用途而提供金融帳戶，則該等已得手贓款之
    原始「來源」，即因另行轉存匯入行為人所提供之金融帳戶
    而告模糊，並遮蔽其與特定犯罪之連結；又苟行為人復將存
    匯於其所提供金融帳戶內之贓款，故意提領現金後轉存或匯
    至其他金融帳戶，或直接交付與不詳之收款人，將會造成該
    等特定犯罪所得之「去向」不明，而該等犯罪所得贓款輾轉
    流向他處後，其「來源」於特定犯罪之脈絡更形隱微甚至消
    泯，而喪失其不法之可追溯性，原本連貫之金流軌跡即遭阻
    斷，行為人上揭製造金流斷點以妨阻司法追查之主觀意思與
    客觀行為，自合於洗錢防制法第2條第2款「掩飾特定犯罪所
    得之來源及去向」之洗錢行為定義規定，而該當同法第14條
    第1 項所規定「有第2條各款（第2款）所列洗錢行為者」之
    一般洗錢罪構成要件（最高法院109 年度台上字第1812號判
    決意旨參照）。又過去實務認為，行為人對犯特定犯罪所得
    之財物或利益作直接使用或消費之處分行為，或僅將自己犯
    罪所得財物交予其他共同正犯，祇屬犯罪後處分贓物之行為
    ，非洗錢防制條例所規範之洗錢行為，惟依105年12月28日
    修正公布之洗錢防制法規定，倘行為人意圖掩飾或隱匿特定
    犯罪所得來源，將特定犯罪所得直接消費處分，甚或交予其
    他共同正犯，而由共同正犯以虛假交易外觀掩飾不法金流移
    動，即難認單純犯罪後處分贓物之行為，應仍構成修正後該
    法第2條第1或2款之洗錢行為（最高法院108 年度台上字第1
    744號判決意旨可參）。本案由詐欺集團不詳成員冒以臺灣
    臺北地方法院檢察署「王志成科長」等公務員，多次電洽告
    訴人，佯稱告訴人前因盜領健保費致帳戶被凍結而繳交之22
    萬元公證金不夠，檢察官被收押，需要350萬元現金云云，
    致告訴人陷於錯誤，依詐騙集團成員指示，分別於附表編號
    1、2所示時間、地點，交付如附表編號1、2所示金額予依上
    游劉明展指示冒充公務員前往取款之本案詐騙集團車手即被
    告2人，被告2人於附表編號1、2所示當日取得贓款後，再推
    由被告林崇文分別將詐騙贓款繳交予上游劉明展，致使檢警
    機關因該告訴人係提領現金，並經層層轉手，難以追溯款項
    之來源、去向，形成追查之斷點及阻礙，依上開說明，被告
    所為自構成洗錢防制法第14條第1項之一般洗錢罪。起訴書
    雖未引用洗錢防制法第14條第1項之罪名；然起訴書既已記
    載告訴人因遭詐騙，而依指示面交現款予詐欺集團成員即被
    告2人之事實，復經本院於準備程序及審判程序時，當庭諭
    知被告2人可能涉犯洗錢防制法第14條第1項之罪名，請檢察
    官一併論告（見本院卷第303至304、339至340頁），自無礙
    於被告2人訴訟權益之維護，本院自應併予審究，併此敘明
    。
(三)另按加重詐欺罪，係侵害個人財產法益之犯罪，其罪數之計
    算，核與參與犯罪組織罪之侵害社會法益有所不同，審酌現
    今詐欺集團之成員皆係為欺罔他人，騙取財物，方參與以詐
    術為目的之犯罪組織。倘若行為人於參與詐欺犯罪組織之行
    為繼續中，先後多次為加重詐欺之行為，因參與犯罪組織罪
    為繼續犯，犯罪一直繼續進行，直至犯罪組織解散，或其脫
    離犯罪組織時，其犯行始行終結。故該參與犯罪組織與其後
    之多次加重詐欺之行為皆有所重合，然因行為人僅為一參與
    犯罪組織行為，侵害一社會法益，屬單純一罪，應僅就「該
    案中」與參與犯罪組織罪時間較為密切之首次加重詐欺犯行
    論以參與犯罪組織罪及加重詐欺罪之想像競合犯，而其他之
    加重詐欺犯行，祗需單獨論罪科刑即可，無需再另論以參與
    犯罪組織罪，以避免重複評價。是如行為人於參與同一詐欺
    集團之多次加重詐欺行為，因部分犯行發覺在後或偵查階段
    之先後不同，肇致起訴後分由不同之法官審理，為裨益法院
    審理範圍明確、便於事實認定，即應以數案中「最先繫屬於
    法院之案件」為準，以「該案件」中之「首次」加重詐欺犯
    行與參與犯罪組織罪論以想像競合。縱該首次犯行非屬事實
    上之首次，亦因參與犯罪組織之繼續行為，已為該案中之首
    次犯行所包攝，該參與犯罪組織行為之評價已獲滿足，自不
    再重複於他次詐欺犯行中再次論罪，俾免於過度評價及悖於
    一事不再理原則。查被告2人於107年10月間起加入本案詐騙
    集團，並於告訴人因該詐欺集團成員先後2次施以詐術後，
    分別於107年10月2日及10月24日交付詐騙款項予被告2人，
    而被告2人參與之本案詐欺集團係3人以上，以實施詐術為手
    段所組成具有持續性、牟利性之有結構性組織，且本案為最
    先繫屬之法院，有本院被告前案紀錄表2份在卷為憑(見本院
    卷第67至75頁)，是被告2人應就其首次參與詐欺取財之行為
    （即附表編號1所示詐欺告訴人部分），論以參與犯罪組織
    罪。　
(四)另按刑法上所謂公印或公印文，係專指表示公署或公務員資
    格之印信而言，即俗稱大印與小官章及其印文，有最高法院
    69年台上字第693號判例意旨可資參照。又公印之形式凡符
    合印信條例規定之要件而製頒，無論為印、關防、職章、圖
    記，如足以表示其為公務主體之同一性者，均屬之，最高法
    院89年度台上字第3155號判決亦同此見解意旨。本案被告2
    人與及其所屬某詐騙集團成員就附表編號1所示107年10月2
    日部分持以向告訴人詐騙之偽造之「台北地檢署公證科收據
    」1張，其上偽造之「臺灣臺北地方法院檢察署印」公印文1
    枚及「檢察官黃敏昌」印文1枚，均乃用以表示公署及公務
    員所用之印信，揆諸上揭說明，均屬刑法第218條所稱之公
    印文無訛。再按公文書，係指公務員職務上製作之文書，刑
    法第10條第3項定有明文。而刑法上偽造文書罪，係著重於
    保護公共信用之法益，即使該偽造文書所載名義製作人實無
    其人，而社會上一般人仍有誤信其為真正文書之危險，仍難
    阻卻犯罪之成立；又將偽造證書複印或影印，與抄寫或打字
    不同，其於吾人實際生活上可替代原本使用，被認為具有與
    原本相同之信用性。故在一般情況下可予以通用，應認其為
    與原本作成名義人直接所表示意思之文書無異。自非不得為
    犯刑法上偽造證書罪之客體，亦分別有最高法院54年台上字
    第1404號、75年台上字第5498號判例意旨參照。本案被告2
    人及其所屬詐騙集團成員就107年10月2日持以向告訴人詐騙
    之偽造之「台北地檢署公證科收據」1張，係以「台北地檢
    署公證科」之名義製作，其上分別載有案號、時間、原因及
    事實暨所依據之條文、承辦檢察官，並蓋有偽造之「臺灣臺
    北地方法院檢察署印」、「檢察官黃敏昌」公印文，足以表
    彰該機關公務員本於職務而製作之意，雖臺灣臺北地方檢察
    署無「公證科」單位，惟上開文書內容與刑事犯罪偵查事項
    有關，核與地方檢察署之業務相當，一般人苟非熟知法院及
    檢察系統組織，尚不足以分辨該單位是否實際存在，仍有誤
    信該等文書為公務員職務上所製作之真正文書之危險，此觀
    諸告訴人羅仁鏡收受該文書後誤信為真正之公文文書自明。
    又被告2人持以交付告訴人之偽造公文書雖係以傳真機收受
    影本，然參諸上開說明，亦認其為與原本作成名義人直接所
    表示意思之文書無異。故以上開名義所製作列印之文書影本
    ，亦足認係偽造之公文書。
(五)核被告2人就附表編號1所為，均係犯組織犯罪防制條例第3
    條第1項後段之參與犯罪組織罪、刑法第339條之4第1項第1
    款、第2款之三人以上共同冒用公務員名義犯詐欺取財罪、
    第216條、第211條行使偽造公文書罪及洗錢防制法第14條第
    1項之洗錢罪；就附表編號2所為，均係犯刑法第339條之4第
    1項第1款、第2款之三人以上共同冒用公務員名義犯詐欺取
    財罪及洗錢防制法第14條第1 項之洗錢罪。原審公訴檢察官
    雖於原審109年6月3日準備程序時就被告2人另涉犯組織犯罪
    防制條例第3條第1項後段之參與犯罪組織罪名，當庭加以刪
    除減縮(見原審卷第100頁)，惟此部分罪名及事實既已經檢
    察官起訴(見起訴書第4頁)，且本院認與被告2人所犯上開罪
    名間，具有裁判上一罪之想像競合犯關係，且經本院當庭告
    知被告2人可能涉犯上開罪名（見本院卷第303至304、339至
    340頁)，並請檢察官、被告2人及其等辯護人就此部分加以
    辯論，應認已足以保障被告訴訟防禦權，本院自應併予審理
    ，附此敘明。
(六)又附表編號1所示詐騙告訴人部分偽造「臺灣臺北地方法院
    檢察署印」、「檢察官黃敏昌」公印文為偽造「台北地檢署
    公證科收據」公文書之階段行為，又偽造公文書後復持以行
    使，偽造之低度行為應為行使之高度行為所吸收，不另論罪
    。被告2人就附表編號1以一行使偽造公文書而向告訴人詐取
    財物之行為係一行為觸犯數罪名，為想像競合犯，應依刑法
    第55條規定從一重論以刑法第339條之4第1項第1款、第2款
    三人以上共同冒用公務員名義犯詐欺取財罪。另刑法第339
    條之4第1項所列各款為詐欺罪之加重條件，如犯詐欺罪兼具
    數款加重情形時，因詐欺行為祇有一個，仍祇成立一罪，不
    能認為法律競合或犯罪競合（參照最高法院69年台上字第39
    45號刑事判例意旨）；則刑法既已另增訂刑法第339條之4第
    1項第1款之冒用政府機關或公務員名義詐欺取財罪，該條文
    應已將上揭刑法第158條第1項僭行公務員職權罪之構成要件
    與不法要素包攝在內，而以詐欺犯罪之加重處罰事由，成為
    另一獨立之詐欺犯罪態樣予以加重處罰，是被告2人就附表
    編號1、2所示部分，與所屬某詐騙集團成員冒用公務員名義
    詐欺取財所為，應僅構成刑法第339條之4第1項第1款、第2
    款三人以上共同冒用公務員名義犯詐欺取財罪一罪，不另成
    立刑法第158條第1項僭行公務員職權罪，併此敘明。
(七)被告2人與同案被告劉明展及其等所屬詐騙集團成年成員間
    ，就本案犯行具有犯意聯絡及行為分擔，應依刑法第28條規
    定論以共同正犯。
(八)又參諸證人即告訴人於警詢中證稱：其在107年9月11日在住
    處接獲詐騙集團電話詐騙後，於同年月13日至郵局領款22萬
    元交付對方（即起訴書附表一編號1所示部分，嗣經原審判
    決無罪確定）；嗣又接獲對方來電詐騙，其又於同年10月1
    日辦理土地借貸公證等事宜後，在翌日（10月2日）將受騙
    款項交給詐騙集團指派之人；嗣又於同年10月15日接獲對方
    來電詐騙，其又於銀行及郵局領款後，在同日將款項交予對
    方（即起訴書附表一編號3所示部分，嗣經原審判決無罪確
    定）；嗣又於同年10月24日接獲對方來電詐騙，其又於同日
    領款後在住處樓下交錢予對方等情（見第22216偵卷第45至4
    6、48至49頁），顯然該詐騙集團因第1次詐得告訴人22萬元
    款項得手後，食髓知味，又再行起意分別於107年10月2日、
    107年10月24日詐騙告訴人，從而告訴人雖陸續有原起訴書
    附表所示共4次受騙交款行為，然每次受騙交款之時間均間
    隔1、2週，該詐騙集團又係每次詐諞款項得手後，再致電詐
    騙告訴人羅仁鏡，詐欺手法復有是否行使偽造公文書、是否
    涉及另行申辦貸款不同，顯非基於單一犯意，難認係侵害同
    一法益之接續行為，應論以數罪。是被告2人就附表編號1、
    2所示2次犯行，均犯意各別，行為互殊，均應予分論併罰
(九)又犯前2條之罪，在偵查或審判中自白者，減輕其刑，洗錢
    防制法第16條第2項定有明文；犯第3條之罪，偵查及審判中
    均自白者，減輕其刑，組織犯罪防制條例第8 條第1 項後段
    亦有明文。而想像競合犯之處斷刑，本質上係「刑之合併」
    ，其所謂從一重處斷，乃將想像競合犯組成之評價上數罪，
    合併為科刑一罪，其所對應之刑罰，亦合併其評價上數罪之
    數法定刑，而為一個處斷刑。易言之，想像競合犯侵害數法
    益者皆成立犯罪，論罪時必須輕、重罪併舉論述，同時宣告
    所犯各罪名，包括各罪有無加重、減免其刑之情形，亦應說
    明論列，量刑時併衡酌輕罪部分量刑事由，評價始為充足，
    然後依刑法第55條規定「從一重處斷」，非謂對於其餘各罪
    可置而不論。因此，法院決定處斷刑時，雖以其中最重罪名
    之法定刑，做為裁量之準據，惟於裁量其輕重時，仍應將輕
    罪合併評價在內（最高法院108 年度台上字第4405、4408號
    判決意旨）。是本案被告2人所犯洗錢防制法第14條第1項洗
    錢罪及組織犯罪防制條例第3條第1項後段之參與犯罪組織罪
    ，雖為想像競合犯，揆諸前揭判決意旨，被告罪名所涉相關
    加重、減免其刑之規定，仍應列予說明，並於量刑時在加重
    詐欺取財罪之法定刑度內合併評價。本案被告2人就其加入
    詐騙集團經過及在組織扮演角色分工，以及其取得贓款後，
    再依指示將贓款轉交予依其他詐欺集團成員，進而掩飾犯罪
    所得去向與所在之洗錢等事實，於本院審理時始終供述詳實
    ，業如前述，應認其對參與犯罪組織、洗錢行為主要構成要
    件事實有所自白，是就此部分減輕事由，自應由量刑時併予
    衡酌。　　　　　　　　
(十)另按法院於面對不分犯罪情節如何，概以重刑為法定刑者，
    於有情輕法重之情形時，在裁判時本有刑法第59條酌量減輕
    其刑規定之適用，以避免過嚴之刑罰（司法院大法官會議釋
    字第263號解釋意旨參照），亦即法院為避免刑罰過於嚴苛
    ，於情輕法重之情況下，得以合目的性裁量而適用刑法第59
    條酌量減輕被告刑度。又刑法第59條規定犯罪之情狀顯可憫
    恕者，得酌量減輕其刑，其所謂「犯罪之情狀」，與同法第
    57條規定科刑時應審酌之一切情狀，並非有截然不同之領域
    ，於裁判上酌減其刑時，應就犯罪一切情狀（包括第57條所
    列舉之10款事項），予以全盤考量，審酌其犯罪有無顯可憫
    恕之事由，即有無特殊之原因與環境，在客觀上足以引起一
    般同情，以及宣告法定最低度刑，是否猶嫌過重等等，資為
    判斷，且適用刑法第59條酌量減輕其刑時，並不排除同法第
    57條所列舉10款事由之審酌（最高法院70年度第6次刑事庭
    會議決議、95年度台上字第6157號、100年度台上字第2855
    號、第3301號判決意旨參照）。查被告陳威銘犯附表編號1
    、2所示之加重詐欺取財等犯行，行為雖實屬不該，惟考量
    被告陳威銘參與犯案之情節係向告訴人收取詐騙款項之車手
    工作，被告陳威銘於本院審理時已坦承全部犯行，並與告訴
    人達成分期賠償20萬元之和解內容，迄今亦已依和解內容履
    行賠償責任完畢之情形，有和解書及郵政匯款申請書等在卷
    可證（見原審卷第251至253、369至371頁，本院卷第381至3
    87頁），被告陳威銘尚非惡性重大之人，顯見其仍願意為自
    己之錯舉負擔刑責，是本院認被告陳威銘犯罪情節與其所犯
    法定刑相較，應有「情輕法重」之情形，認客觀上尚足以引
    起社會上一般人之同情，顯有堪資憫恕之處，因而認縱處以
    法定最低刑度猶嫌過重，爰依刑法第59條規定，就被告陳威
    銘所犯附表編號1、2所示犯行均酌量減輕其刑。至被告林崇
    文就附表編號1、2所示之加重詐欺取財等犯行，於本院審理
    中雖亦坦承不諱，且與告訴人達成賠償2萬元之和解內容，
    而告訴人亦於和解書表示願意給予被告林崇文依刑法59條規
    定酌量減輕其刑等內容，惟參諸被告林崇文僅賠償告訴人2
    萬元，核與其因本件犯罪所得報酬達2萬元及告訴人因遭其
    所屬詐騙集團詐騙所損失金額達300餘萬元相較，其賠償金
    額顯然甚微，難認其有真摯和解之誠意，是本院認被告林崇
    文犯罪情節與其所犯法定刑相較，難認有「情輕法重」之情
    形，其在客觀上尚難認足以引起社會上一般人之同情，而有
    情堪憫恕之處，是就被告林崇文如附表編號1、2所示犯行，
    爰不依刑法第59條規定酌減其刑。被告林崇文及其辯護人主
    張刑法第59條規定酌減其刑云云，尚無可採。
三、撤銷改判、量刑及沒收之理由：
(一)原審就被告2人上開犯行，認事證明確，予以論罪科刑，固
    非無見。惟查：㈠被告2人就附表編號1所示犯行，除涉犯刑
    法第339條之4第1項第1款、第2款之三人以上共同冒用公務
    員名義犯詐欺取財罪及同法第216條、第211條行使偽造公文
    書罪外，另均涉犯組織犯罪防制條例第3條第1項後段之參與
    犯罪組織罪及洗錢防制法第14條第1項之洗錢罪；就附表編
    號2所示犯行，除涉犯刑法第339條之4第1項第1款、第2款之
    三人以上共同冒用公務員名義犯詐欺取財罪外，另均涉犯洗
    錢防制法第14條第1項之洗錢罪，原審就此部分漏未審酌，
    適用法條自有違誤。㈡又被告犯後是否坦承犯行，是否與被
    害人達成民事和解，賠償被害人所受損害，核與被告犯後態
    度是否良好有關，屬刑法第57條量刑時應審酌事項，查被告
    陳威銘於原審審理中僅坦承部分犯行，惟其後於本院審理中
    則坦承全部犯行，且迄今亦已依和解內容履行賠償責任完畢
    ；而被告林崇文除於原審及本院審理中均坦承部分犯行外，
    於本院審理中並與告訴人達成民事和解賠償2萬元等情，已
    如前述，是被告之量刑基礎與原審量刑時已顯然不同，原審
    就此部分，未及審酌，亦有未洽。㈢末按犯罪所得，屬於犯
    罪行為人者，沒收之；犯罪所得已實際合法發還被害人者，
    不予宣告沒收或追徵，刑法第38條之1第1項前段、第5項定
    有明文。查本案被告2人就附表編號1、2所示犯行，被告陳
    威銘所得報酬為5,000元，被告林崇文所得報酬為20,000元
    ，業據被告2人供明在卷，上開報酬分屬本案被告2人之犯罪
    所得，原應依法宣告沒收，惟參諸被告2人犯後均與告訴人
    達成民事和解，被告陳威銘賠償告訴人20萬元，被告林崇文
    則賠償告訴人5,000元，有和解書2份附卷可稽(見原審卷第2
    51至253頁，本院卷第193至194頁)，被告2人既已將本案犯
    罪所得返還告訴人，揆諸上開說明，爰不予宣告沒收，原審
    就此部分未及審酌，就被告2人犯罪所得，分別予以諭知沒
    收及追徵其價額，尚有未洽。本件被告林崇文提起訴，其上
    訴理由主張依刑法第59條規定酌減其刑云云，揆諸上開說明
    (見本判決理由欄二、㈩所述)，為無理由；至被告2人提起上
    訴，上訴意旨主張原審量刑過重，請求從輕量刑等語，揆諸
    上揭說明，均為有理由。此外，原判決亦有上開無可維持之
    瑕疵可議，自應由本院將原判決關於被告2人有罪部分予以
    撤銷改判。
(二)爰審酌被告2人均正值青壯，不思以己力思尋正途謀求生計
    ，反加入詐騙集團，企圖不勞而獲，利用告訴人欠缺法律專
    業知識，對檢警分工與案件流程未盡熟稔而信賴公權力，以
    行使偽造公文書、冒用公務員名義之方式，向告訴人詐騙財
    物，除致告訴人受有財物損失外，亦嚴重詆毀司法、檢警機
    關公文書之公信力，加深民眾對於社會之不信任，所生危害
    非輕；復參以被告2人參與犯罪之分工為擔任向告訴人取款
    之車手之犯罪情節；暨其等犯罪動機、目的、手段；被告林
    崇文高中肄業之教育程度、未婚，現從事餐飲業，月薪約24
    ,000元之經濟狀況、被告陳威銘五專肄業之教育程度、未婚
    ，現從事機台工作，月薪約3萬元之經濟狀況(見本院卷第35
    5頁)；兼衡被告2人於本院審理中均已坦承全部犯行，惟兼
    衡被告犯罪後於本院審理中坦承所有犯行，核與洗錢防制法
    第16條第2項及組織犯罪防制條例第8 條第1項後段偵查或審
    判中自白減刑規定相符，暨被告2人已經與告訴人達成民事
    和解，並賠償告訴人部分所受損害等一切情狀，分別量處如
    主文第2項所示之刑，並各定其應執行之刑如主文第2項所示
    ，以示懲儆。
(三)不予宣告強制工作之說明：
　　按行為人以一行為觸犯組織犯罪防制條例第3 條第1 項後段
    之參與犯罪組織罪及刑法第339條之4第1項第1、2款之加重
    詐欺取財罪，依想像競合犯規定，從一重之加重詐欺取財罪
    處斷而為科刑時，因所犯輕罪（參與犯罪組織罪）之刑罰以
    外之法律效果，即組織犯罪防制條例第3 條第3 項強制工作
    之規定，並未被重罪所吸收，仍應一併適用。惟該條例所規
    定之強制工作，性質上原係對於有犯罪習慣，或因遊蕩、懶
    惰成習而犯罪者，所為之處置，修正後該條例既已排除常習
    性要件，從而，本於法律合憲性解釋原則，依司法院釋字第
    471 號關於行為人有無預防矯治其社會危險性之必要，及比
    例原則等與解釋意旨不相衝突之解釋方法，為目的性限縮，
    對犯該條例第3 條第1 項之參與犯罪組織罪者，視其行為之
    嚴重性、表現之危險性、對於未來行為之期待性，以及所採
    措施與預防矯治目的所需程度，於有預防矯治其社會危險性
    之必要，且符合比例原則之範圍內，由法院依該條例第3 條
    第3 項規定，一併宣告刑前強制工作（最高法院刑事大法庭
    108 年度台上大字第2306號裁定參照）。經查，被告2人雖
    加入具有持續性及牟利性等結構性犯罪組織即本案詐騙集團
    ，擔任領取詐騙款項之車手角色，而與本案詐騙集團成員共
    同詐欺告訴人，所為固可非議，惟被告2人加入時間尚短，
    參與犯罪之程度有限，難認已達嚴重危害社會之程度。再衡
    以被告林崇文現從事餐飲業，被告陳威銘現從事機台工作等
    情，業如前述，足認其尚知以工作賺取金錢收入，尚難僅憑
    被告2人犯本案加重詐欺犯行，即認被告2人有犯罪習慣。是
    依比例原則，並綜合被告2人所表現之危險性及對其未來之
    期待性等情，本院認對被告2人宣告有期徒刑之刑，已足認
    為與本件犯行之處罰相當，應可使其記取教訓，並達懲罰、
    矯治之目的，對於未來正向行為仍具期待可能性，尚未達須
    以保安處分預防矯治之程度而有施以強制工作之必要，爰不
    另為強制工作之諭知，併此敘明。　　
(四)沒收部分：
 1、按刑法第219條規定，偽造之印章、印文或署押，不問屬於
    犯人與否，沒收之。查本案告訴人收取之107年10月2日「台
    北地檢署公證科收據」1紙，係本案詐騙集團成員製作完畢
    後持以詐騙告訴人羅仁鏡收受，業據告訴人指述明確，是上
    開偽造公文書，已交付告訴人收執而為其所有，非屬被告2
    人及其所屬該詐騙集團成員所有，自無庸宣告沒收。惟其上
    蓋有偽造之「臺灣臺北地方法院檢察署印」及「檢察官黃敏
    昌」公印文，不問屬於犯人與否，仍應依刑法第219條規定
    宣告沒收。
 2、末按犯罪所得，屬於犯罪行為人者，沒收之；犯罪所得已實
    際合法發還被害人者，不予宣告沒收或追徵，刑法第38條之
    1第1項前段、第5項定有明文。犯罪所得，屬於犯罪行為人
    者，沒收之；又前二項之沒收，於全部或一部不能沒收或不
    宜執行沒收時，追徵其價額，刑法第38條之1第1項前段、第
    3項分別定有明文。查被告林崇文擔任車手工作向告訴人取
    款獲得之報酬每次約1萬元，共獲得2、3萬元乙情，亦據被
    告林崇文於偵查中供認在卷（見第22216偵卷第23頁），亦
    屬其犯罪所得，依罪疑為輕，故認被告林崇文參與附表編號
    1、2所示犯行共計獲得報酬2萬元；被告陳威銘擔任車手工
    作向被害人取款獲得之報酬約5,000元乙情，亦據被告陳威
    銘於原審供認在卷（見原審卷第179頁），亦屬其犯罪所得
    ，上開報酬分屬本案被告2人之犯罪所得，原應依法宣告沒
    收，惟參諸被告2人犯後均與告訴人達成民事和解，被告陳
    威銘賠償告訴人20萬元，被告林崇文則賠償告訴人5,000元
    ，有和解書2份附卷可稽(見原審卷第251至253頁，本院卷第
    193至194頁)，被告2人既已將本案犯罪所得返還告訴人，揆
    諸上開說明，爰不予宣告沒收，附此敘明。　
據上論斷，應依刑事訴訟法第369條第1項前段、第364條、第299
條第1項前段，組織犯罪防制條例第3條第1項後段，洗錢防制法
第14條第1項，刑法第11條前段、第28條、第211條、第216條、
第339條之4第1項第1、2款、第55條、第59條、第51條第5款、第
219條、第38條之1第5項，刑法施行法第1條之1第1項，判決如主
文。
本案經檢察官林佳穎提起公訴，檢察官張秋雲到庭執行職務。
中　　華　　民　　國　　110 　年　　12　　月　　14　　日
                  刑事第一庭  審判長法  官  周煙平
　　　　　　　　　　　　　　　　　　法  官  連育群
　　　　　　　　　　　　　　　　　　法  官　吳炳桂
以上正本證明與原本無異。
如不服本判決，應於收受送達後20日內向本院提出上訴書狀，其
未敘述上訴之理由者並得於提起上訴後20日內向本院補提理由書
（均須按他造當事人之人數附繕本）「切勿逕送上級法院」。
　　　　　　　　　　　　　　　　　　書記官  吳芝嘉
中　　華　　民　　國　　110 　年　　12　　月　　14　　日
附錄本案論罪科刑法條全文：　　　　　　　　　　　　　　
洗錢防制法第2條
本法所稱洗錢，指下列行為：
一、意圖掩飾或隱匿特定犯罪所得來源，或使他人逃避刑事追訴
    ，而移轉或變更特定犯罪所得。
二、掩飾或隱匿特定犯罪所得之本質、來源、去向、所在、所有
    權、處分權或其他權益者。
三、收受、持有或使用他人之特定犯罪所得。
洗錢防制法第14條
有第二條各款所列洗錢行為者，處 7 年以下有期徒刑，併科新
臺幣 5 百萬元以下罰金。
前項之未遂犯罰之。
前二項情形，不得科以超過其特定犯罪所定最重本刑之刑。
組織犯罪防制條例第3條
發起、主持、操縱或指揮犯罪組織者，處3年以上10年以下有期
徒刑，得併科新臺幣1億元以下罰金；參與者，處6月以上5年以
下有期徒刑，得併科新臺幣1千萬元以下罰金。但參與情節輕微
者，得減輕或免除其刑。
具公務員或經選舉產生之公職人員之身分，犯前項之罪者，加重
其刑至二分之一。
犯第1項之罪者，應於刑之執行前，令入勞動場所，強制工作，
其期間為3年。
前項之強制工作，準用刑法第90條第2項但書、第3項及第98條第
2項、第3項規定。
以言語、舉動、文字或其他方法，明示或暗示其為犯罪組織之成
員，或與犯罪組織或其成員有關聯，而要求他人為下列行為之一
者，處3年以下有期徒刑，得併科新臺幣3百萬元以下罰金：
一、出售財產、商業組織之出資或股份或放棄經營權。
二、配合辦理都市更新重建之處理程序。
三、購買商品或支付勞務報酬。
四、履行債務或接受債務協商之內容。
前項犯罪組織，不以現存者為必要。
以第5項之行為，使人行無義務之事或妨害其行使權利者，亦同
。
第5項、第7項之未遂犯罰之。
中華民國刑法第211條
偽造、變造公文書，足以生損害於公眾或他人者，處1 年以上7
年以下有期徒刑。
中華民國刑法第216條
行使第210 條至第215 條之文書者，依偽造、變造文書或登載不
實事項或使登載不實事項之規定處斷。
中華民國刑法第339條之4
犯第339條詐欺罪而有下列情形之一者，處 1年以上7 年以下有
期徒刑，得併科 1 百萬元以下罰金：
一、冒用政府機關或公務員名義犯之。
二、三人以上共同犯之。
三、以廣播電視、電子通訊、網際網路或其他媒體等傳播工具，
    對公眾散布而犯之。
前項之未遂犯罰之。　　　　

附表：
編號 詐騙行為人 受騙過程 時間 地點 遭騙金額 1 車手頭-劉明展 車手-林崇文        陳威銘 羅仁鏡於109年9月11日前因接獲電話騙稱：盜領健保費致帳戶被凍結而需繳交22萬元，羅仁鏡依指示於107年9月13日交付22萬元現金後（即起訴書附表一編號1所示部分，與本件被告2人無涉)，又接獲電話騙稱：公證金不夠，檢察官被收押，需要350萬元現金云云，並告知羅仁鏡與一名溫代書（電話0000000000）聯絡。羅仁鏡旋於107年10月1日被帶往新北市板橋區民間公證人詹孟龍事務所，以其兒子羅亦琮銘下房產辦理借貸公證，再轉往新莊地區不詳地址之民間借貸公司領取借貸金300萬元後，於同年10月2日12時許，在其住處將300萬元扣除公證費、代書費等相關費用，剩餘之253萬5,200元交予車手林崇文、陳威銘，並取得偽造之107年10月2日「台北地檢署公證科收據」1張。 107年10月2日12時許新北市○○區○○路0段000○0號7樓 253萬5,200元（羅仁鏡第3次警詢筆錄稱：原借貸300萬元，扣除公證費、代書費等費剩餘253萬5,200元遭詐騙） 2 車手頭-劉明展 車手-林崇文      陳威銘 羅仁鏡於107年10月24日9時再接獲詐騙電話訛稱：保證金仍不足云云，羅仁鏡遂再提領其子羅亦琮之聯邦銀行帳戶內之65萬元，並於同日11時許在其住處樓下交付。 107年10月24日 11時許新北市○○區○○路0段000號1樓前 65萬元